---
title: "MiniProyecto.Grupo-L"
author: "Alejandro Adán, Edu Carbó, Noé Cubero, Víctor Ínigo Y Anastasia Gheorghiu"
date: "2026-04-13"
output:
  pdf_document: default
  html_document:
    df_print: paged
---

```{r setup, include=FALSE}
knitr::opts_chunk$set(echo = FALSE, warning = FALSE, message = FALSE)

if (!dir.exists("figures")) dir.create("figures")
```

# Introducción

El conjunto de datos utilizado para este análisis proviene de los registros de actividad (logs) del Aula Virtual del grado de Ciencia de Datos. Estos datos han sido previamente anonimizados para garantizar la privacidad de los usuarios mientras se mantiene la integridad de la información académica y de interacción necesaria para el estudio.









# Empezamos a trabajar con los datos

Para empezar a sacar conclusiones de los logs que tenemos, hace falta entender todos los datos que nos han sido dados. Esto se llama hacer un análisis exploratorio de los datos(EDA). En este paso de la investigación, se comprueba con qué tipo de datos vamos a trabajar e intentamos obtener una idea general de cómo estos estan organizados para luego poder manipularlos a la hora de hacernos preguntas y poder responderlas.


### Cargar todas las librerías


Para empezar, cargamos todas las librerías que utilizaremos en el EDA. En este caso, cargaremos: knitr, tidyverse, dplyr, tidyr, readr, ggplot2, lubridate.

```{r cargar-librerias, echo = FALSE}
library(pacman)

p_load(knitr, tidyverse, dplyr, tidyr, readr, ggplot2, lubridate)
```

### Importamos el dataset

Necesitaremos cargar los datos que se encuentran en la carpeta data. Con la función "read_csv" lo haremos fácilmente. Esta función crea un data frame con los datos del csv.

```{r leer-fichero-csv}
data <- read_csv("data/logs_moodle_anon.csv")
```

Teniendo ya los datos cargados, observamos de qué tipo es cada variable y las características clave de cada una.

```{r resumen-variables-en-data}
summary(data)
```

El dataset contiene `r nrow(data)` observaciones y `r ncol(data)` variables, cuyos nombres son: Hora, Nombre completo del usuario, Usuario afectado, Contexto del evento, Componente, Nombre evento, Descripción, Origen, Dirección IP. 

Vamos a ver cómo están los datos organizados inicialmente. Para ello mostramos las 5 primeras filas del dataframe creado a partir de los datos

```{r tabla-estructura-inicial, echo=FALSE, message=FALSE}
kable(head(data, 5), caption = "Estructura inicial de los logs de la asignatura")
```

De momento todas las variables son de tipo carácter. Esto lo tenemos que modificar dependiendo de la información que tiene cada una.


### Operaciones con las diferentes variables

Empezamos con la variable hora. Hay que cambiarla a formato fecha-hora. Para ello usamos la función "dmy_hms", que cambia a día-mes-año - hora-minuto-segundo.

```{r cambio-formato-hora}
data$Hora <- dmy_hms(data$Hora)
```

Al transformarlo a posix lt y hacer el summary, vemos que la fecha en la que se hizo el primer log es en 2024 y el último en marzo de este año.



```{r}
#he estado mirando con chat a ver que cosas quedaban por hacer y me ha dicho que busque los datos que esten vacios, si esta mal mañana el jueves lo modificamos

## Análisis de datos perdidos (NAs)

#Como parte obligatoria del preprocesamiento de datos, es necesario comprobar si nuestro conjunto de datos contiene valores nulos (NAs) que puedan afectar a los análisis posteriores.

# Contamos cuántos NAs hay en cada columna
colSums(is.na(data))

#Como se observa en el análisis de valores nulos, la variable `Usuario afectado` presenta 48.203 NAs. Esto no se debe a un error en la carga de datos, sino a la naturaleza de los logs: la mayoría de las interacciones en el Aula Virtual son individuales. Según las especificaciones del proyecto, esta variable solo registra información cuando una acción afecta a terceros, por lo que mantendremos estos registros para el análisis. El resto de variables no presentan valores nulos, lo que indica que el dataset es robusto para el estudio.
```


# Parte Noé Cubero

## Preguntas de Investigación
Tras una primera revisión de los objetivos del proyecto y de la estructura de los logs, nuestro grupo ha definido estas tres preguntas para guiar el análisis:

1. **Patrones de entrega:** ¿Se observa una actividad constante a lo largo del curso o existen picos de acceso masivos únicamente en los días previos a las entregas de tareas?
2. **Uso de recursos:** De todas las herramientas disponibles en el Aula Virtual (foros, archivos, cuestionarios), ¿cuáles son las que registran un mayor volumen de interacciones?
3. **Hábitos horarios:** ¿En qué franjas horarias se concentra la mayor parte de nuestra actividad? ¿Predomina el trabajo vespertino o el nocturno?
4.Desigualdad en la participación: ¿Quién usa más el Aula Virtual? 
5.¿Cómo entra la clase al Aula Virtual? ¿Usamos todos el ordenador o hay gente que usa la aplicación del móvil?

## Análisis Exploratorio Inicial

Para comenzar, en la Tabla \@ref(tab:tabla-estructura) mostramos una muestra de los datos originales. Esto nos permite verificar que tenemos las columnas necesarias (como la fecha, el componente y el nombre del evento) para responder a nuestras preguntas.

```{r tabla-estructura, echo=FALSE, message=FALSE}
library(knitr)
# Mostramos las 5 primeras filas de la tabla 'datos' para ver la estructura
kable(head(data, 5), caption = "Estructura inicial de los logs de la asignatura")
```

# Parte Víctor

## Preguntas de Investigación
Se ha realizado una segunda revisión y se han decretado otras tres preguntas nuevas:

1. **Comportamiento:** ¿Existen diferencias significativas en el nivel de actividad entre usuarios?
2. **Origen acceso:** ¿Desde qué tipos de origen acceden los usuarios? ¿existen diferencias en el uso según el origen?
3. **Frecuencia:** ¿Con qué frecuencia acceden los usuarios al Aula Virtual y qué patrones de regularidad se pueden identificar?

## Análisis Exploratorio Inicial




Este código es para hacer la primera figura de la memoria, como prueba de lo que vamos a hacer durante todo el trabajo

```{r figura-actividad-horaria, echo=FALSE, message=FALSE, warning=FALSE, fig.cap="Distribución de eventos por franja horaria registrados en el Aula Virtual"}
library(readr)
library(dplyr)
library(lubridate)
library(ggplot2)

data <- read_csv("data/logs_moodle_anon.csv")

data <- data %>%
  mutate(
    Tiempo = dmy_hms(Hora),
    hora   = hour(Tiempo),
    franja = case_when(
      hora >= 6  & hora < 12 ~ "Mañana",
      hora >= 12 & hora < 18 ~ "Tarde",
      hora >= 18 & hora < 24 ~ "Noche",
      TRUE                   ~ "Madrugada"
    ),
    franja = factor(franja, levels = c("Madrugada", "Mañana", "Tarde", "Noche"))
  )

actividad_franja <- data %>%
  count(franja, name = "eventos")

ggplot(actividad_franja, aes(x = franja, y = eventos, fill = franja)) +
  geom_col(show.legend = FALSE) +
  labs(
    x     = "Franja horaria",
    y     = "Número de eventos",
    title = "Actividad en el Aula Virtual por franja horaria"
  ) +
  theme_minimal()


```

La Figura \@ref(fig:figura-actividad-horaria) muestra cómo se distribuyen
los accesos al Aula Virtual según la franja horaria del día.




Respuesta a la preguntas que plantee(Noé)
```{r}
## Análisis de los componentes más utilizados(Pregunta 2)

# Vamos a ver qué partes del Aula Virtual tienen más éxito
uso_recursos <- data %>%
  count(Componente, name = "Frecuencia") %>%
  arrange(desc(Frecuencia)) %>%
  head(10) # Cogemos los 10 principales

# Hacemos el gráfico
ggplot(uso_recursos, aes(x = reorder(Componente, Frecuencia), y = Frecuencia, fill = Componente)) +
  geom_col(show.legend = FALSE) +
  coord_flip() +
  labs(title = "Top 10 Recursos más usados", x = "Componente", y = "Número de clics") +
  theme_minimal()

#Al mirar el gráfico, queda claro que usamos el Aula Virtual sobre todo para dos cosas: descargar apuntes (Archivos) y subir trabajos (Tareas). Las herramientas para hablar con otros o trabajar en grupo, como los Foros o las Wikis, se usan muchísimo menos. En resumen: vamos a la plataforma a por el material y a entregar lo que nos piden, no a socializar.
```
```{r}
## Análisis de hábitos horarios (Pregunta 3 corregida)

# Usamos parse_date_time para que sea más flexible con la coma y el año

library(lubridate)
library(dplyr)
library(ggplot2)

data <- data %>%
  mutate(
    Tiempo = parse_date_time(Hora, orders = "dmy HMS"),
    Hora_num = hour(Tiempo),
    Franja = case_when(
      Hora_num >= 6  & Hora_num < 13 ~ "Mañana (06-13h)",
      Hora_num >= 13 & Hora_num < 20 ~ "Tarde (13-20h)",
      Hora_num >= 20 | Hora_num < 2  ~ "Noche (20-02h)",
      is.na(Hora_num)                ~ "Error en fecha", # Para detectar si algo falla
      TRUE                           ~ "Madrugada (02-06h)"
    ),
    Franja = factor(Franja, levels = c("Mañana (06-13h)", "Tarde (13-20h)", 
                                       "Noche (20-02h)", "Madrugada (02-06h)"))
  )

# Resumen para el gráfico
resumen_horario <- data %>%
  filter(!is.na(Franja)) %>% # Quitamos errores si los hubiera
  count(Franja, name = "Total_Eventos")

# Gráfico corregido
ggplot(resumen_horario, aes(x = Franja, y = Total_Eventos, fill = Franja)) +
  geom_col(show.legend = FALSE, color = "white") +
  labs(
    title = "Actividad por Franjas Horarias (Datos Reales)",
    x = "Bloque del día",
    y = "Número de clics"
  ) +
  theme_minimal() +
  scale_fill_brewer(palette = "Set2")

#Conclusión: El perfil mayoritario del estudiante de esta asignatura es de carácter vespertino, concentrando su esfuerzo principal en las horas posteriores a la docencia presencial y reduciendo su actividad durante la noche.
```

# Desigualdad en la participación: ¿Quién usa más el Aula Virtual? 

Para responder a la pregunta de si el uso de la plataforma es equitativo o si hay "power users" (usuarios muy intensivos), hemos analizado la cantidad de interacciones por cada estudiante.

```{r usuarios-activos, echo=FALSE, message=FALSE, warning=FALSE}
library(dplyr)
library(ggplot2)

# Contamos los clics por usuario y cogemos el Top 15
top_usuarios <- data %>%
  count(`Nombre completo del usuario`, name = "Total_Clics") %>%
  arrange(desc(Total_Clics)) %>%
  head(15)

# Dibujamos el gráfico
ggplot(top_usuarios, aes(x = reorder(`Nombre completo del usuario`, Total_Clics), y = Total_Clics, fill = `Nombre completo del usuario`)) +
  geom_col(show.legend = FALSE) +
  coord_flip() +
  labs(
    title = "Top 15 Usuarios con más actividad",
    x = "Usuario (Anonimizado)",
    y = "Número total de clics"
  ) +
  theme_minimal()


#Muestra que el uso no es igualitario. Hay 2 o 3 personas (seguramente el profesor o alumnos muy intensos) que acumulan casi toda la actividad de la plataforma, mientras que el resto de la clase hace un uso mucho más normal y puntual.
```

# ¿Desde dónde nos conectamos? 

Otra pregunta interesante para entender nuestros hábitos es conocer qué plataformas utilizamos para acceder al Aula Virtual. ¿Es el ordenador la única vía o utilizamos dispositivos móviles? Analizamos la variable `Origen`.

```{r vias-acceso, echo=FALSE, message=FALSE, warning=FALSE}
library(dplyr)
library(ggplot2)

# Contamos los clics según su origen (web, ws, etc.)
accesos <- data %>%
  count(Origen, name = "Total_Clics") %>%
  arrange(desc(Total_Clics))

# Creamos un gráfico de barras
ggplot(accesos, aes(x = reorder(Origen, -Total_Clics), y = Total_Clics, fill = Origen)) +
  geom_col(show.legend = FALSE, color = "black") +
  labs(
    title = "Vías de acceso al Aula Virtual",
    x = "Plataforma de Origen",
    y = "Número total de clics"
  ) +
  theme_minimal() +
  scale_fill_brewer(palette = "Pastel1")

#"Además de los accesos habituales, los datos registran una cantidad residual de eventos con origen 'cli' y 'restore'. Estos no corresponden a interacciones reales de los estudiantes, sino a tareas de mantenimiento automático del servidor de Moodle y a la restauración de la copia de seguridad de la asignatura a principios de curso por parte del profesorado."

```

# Parte Anastasia Gheorghiu

En esta parte del trabajo se analiza la actividad del Aula Virtual desde una perspectiva temporal y de comportamiento. El objetivo es complementar los análisis anteriores, que ya estudian los recursos más usados, las franjas horarias, los usuarios más activos y las vías de acceso.

## Pregunta 1: ¿Qué días de la semana concentran más actividad en el Aula Virtual?

Para responder a esta pregunta se transforma la variable `Hora` en una variable temporal y se extrae el día de la semana. Después se cuentan todos los eventos registrados para cada día.

```{r anastasia-pregunta-1, echo=FALSE, message=FALSE, warning=FALSE}

library(readr)
library(dplyr)
library(ggplot2)
library(lubridate)
library(knitr)

# Cargamos los datos si todavía no están cargados en el entorno
if (!exists("data") || is.function(data)) {
  data <- read_csv("data/logs_moodle_anon.csv")
}

# Preparamos las variables temporales necesarias para el análisis
data <- data %>%
  mutate(
    Tiempo = if (inherits(Hora, "POSIXt")) Hora else dmy_hms(Hora),
    Fecha = as.Date(Tiempo),
    Dia_semana = wday(Tiempo, label = TRUE, abbr = FALSE, week_start = 1)
  )

actividad_semana <- data %>%
  count(Dia_semana, name = "Total_eventos")

ggplot(actividad_semana, aes(x = Dia_semana, y = Total_eventos, fill = Dia_semana)) +
  geom_col(show.legend = FALSE) +
  labs(
    title = "Actividad del Aula Virtual por día de la semana",
    x = "Día de la semana",
    y = "Número total de eventos"
  ) +
  theme_minimal()
```

El gráfico permite observar si la actividad se concentra principalmente durante los días lectivos o si también existe uso relevante durante el fin de semana. Esto ayuda a entender si el Aula Virtual se utiliza solamente como apoyo a las clases o también como herramienta de trabajo autónomo fuera del horario habitual.

## Pregunta 2: ¿Cuáles son los eventos específicos más frecuentes dentro de la plataforma?

En esta pregunta se analiza la variable `Nombre evento`, que recoge la acción concreta realizada dentro del Aula Virtual. Se cuentan los eventos y se muestran los diez más frecuentes.

```{r anastasia-pregunta-2, echo=FALSE, message=FALSE, warning=FALSE}
eventos_frecuentes <- data %>%
  count(`Nombre evento`, name = "Frecuencia") %>%
  arrange(desc(Frecuencia)) %>%
  head(10)

kable(eventos_frecuentes, caption = "Top 10 eventos más frecuentes en el Aula Virtual")
```

Este análisis es más detallado que estudiar únicamente los componentes, porque permite diferenciar acciones concretas como visualizar recursos, consultar contenidos, entregar tareas o acceder a diferentes elementos de Moodle. Así se puede interpretar mejor qué tipo de interacción predomina en la plataforma.

## Pregunta 3: ¿Qué fechas concretas registran más interacciones?

Para detectar picos de actividad, se agrupan los eventos por fecha y se seleccionan los diez días con mayor número de interacciones.

```{r anastasia-pregunta-3, echo=FALSE, message=FALSE, warning=FALSE}
actividad_diaria <- data %>%
  count(Fecha, name = "Total_eventos") %>%
  arrange(desc(Total_eventos)) %>%
  head(10)

ggplot(actividad_diaria, aes(x = reorder(as.character(Fecha), Total_eventos), y = Total_eventos)) +
  geom_col() +
  coord_flip() +
  labs(
    title = "Fechas con mayor actividad en el Aula Virtual",
    x = "Fecha",
    y = "Número total de eventos"
  ) +
  theme_minimal()
```

Las fechas con mayor actividad pueden estar relacionadas con entregas, preparación de exámenes, publicación de materiales o momentos importantes de la asignatura. Por tanto, esta pregunta ayuda a comprobar si el trabajo de los estudiantes es constante o si se concentra en momentos concretos del curso.

## Pregunta 4: ¿Qué usuarios acceden al Aula Virtual durante más días diferentes?

En este caso no se analiza solo el número total de clics, sino la continuidad temporal de cada usuario. Para ello se calcula cuántos días distintos aparece cada usuario en los registros.

```{r anastasia-pregunta-4, echo=FALSE, message=FALSE, warning=FALSE}
regularidad_usuario <- data %>%
  group_by(`Nombre completo del usuario`) %>%
  summarise(
    Dias_activos = n_distinct(Fecha),
    Total_eventos = n(),
    .groups = "drop"
  ) %>%
  arrange(desc(Dias_activos)) %>%
  head(10)

kable(regularidad_usuario, caption = "Usuarios con mayor número de días activos")
```

Este resultado permite distinguir entre usuarios que acceden de forma puntual y usuarios que utilizan el Aula Virtual de manera más continua a lo largo del curso. Un usuario puede tener muchos clics en pocos días, mientras que otro puede tener una actividad más repartida en el tiempo.

## Pregunta 5: ¿Cuántas direcciones IP diferentes utiliza cada usuario?

Por último, se analiza la diversidad de conexión de cada usuario contando el número de direcciones IP distintas asociadas a sus eventos.

```{r anastasia-pregunta-5, echo=FALSE, message=FALSE, warning=FALSE}
ips_usuario <- data %>%
  group_by(`Nombre completo del usuario`) %>%
  summarise(
    IPs_diferentes = n_distinct(`Dirección IP`),
    Total_eventos = n(),
    .groups = "drop"
  ) %>%
  arrange(desc(IPs_diferentes)) %>%
  head(10)

kable(ips_usuario, caption = "Usuarios con mayor número de direcciones IP diferentes")
```

El número de direcciones IP diferentes sirve como aproximación a la variedad de conexiones utilizadas. No permite identificar dispositivos concretos ni lugares exactos, pero puede indicar si algunos usuarios acceden desde varias redes, como la universidad, casa u otros espacios.

Además, los valores muy altos de direcciones IP diferentes deben interpretarse con cautela, ya que pueden corresponder a usuarios con un uso muy intensivo de la plataforma, conexiones desde muchas redes distintas o perfiles con un papel especial dentro del curso.
