---
title: "MiniProyecto.Grupo-L"
author: "Alejandro Adán, Edu Carbó, Noé Cubero, Víctor Ínigo Y Anastasia Gheorghiu"
date: "2026-04-13"
output:
  html_document:
    df_print: paged
  pdf_document: default
---

```{r setup, include=FALSE}
knitr::opts_chunk$set(echo = FALSE, warning = FALSE, message = FALSE)

if (!dir.exists("figures")) dir.create("figures")
```

# Introducción

El conjunto de datos utilizado para este análisis proviene de los registros de actividad (logs) del Aula Virtual del grado de Ciencia de Datos. Estos datos han sido previamente anonimizados para garantizar la privacidad de los usuarios mientras se mantiene la integridad de la información académica y de interacción necesaria para el estudio.









# Empezamos a trabajar con los datos

Para empezar a sacar conclusiones de los logs que tenemos, hace falta entender todos los datos que nos han sido dados. Esto se llama hacer un análisis exploratorio de los datos(EDA). En este paso de la investigación, se comprueba con qué tipo de datos vamos a trabajar e intentamos obtener una idea general de cómo estos estan organizados para luego poder manipularlos a la hora de hacernos preguntas y poder responderlas.

# Cargar todas las librerías

Para empezar, cargamos todas las librerías que utilizaremos en el EDA. En este caso, cargaremos: knitr, tidyverse, dplyr, tidyr, readr, ggplot2, lubridate.

```{r cargar-librerias, echo = FALSE}
library(pacman)

p_load(knitr, tidyverse, dplyr, tidyr, readr, ggplot2, lubridate)
```

# Importamos el dataset

Necesitaremos cargar los datos que se encuentran en la carpeta data. Con la función "read_csv" lo haremos fácilmente. Esta función crea un data frame con los datos del csv.

```{r leer-fichero-csv}
data <- read_csv("data/logs_moodle_anon.csv")
```

Teniendo ya los datos cargados, observamos de qué tipo es cada variable y las características clave de cada una.

```{r resumen-variables-en-data}
summary(data)
```

El dataset contiene `r nrow(data)` observaciones y `r ncol(data)` variables, cuyos nombres son: Hora, Nombre completo del usuario, Usuario afectado, Contexto del evento, Componente, Nombre evento, Descripción, Origen, Dirección IP. 

Vamos a ver cómo están los datos organizados inicialmente. Para ello mostramos las 5 primeras filas del dataframe creado a partir de los datos

```{r tabla-estructura-inicial, echo=FALSE, message=FALSE}
kable(head(data, 5), caption = "Estructura inicial de los logs de la asignatura")
```

De momento todas las variables son de tipo carácter. Esto lo tenemos que modificar dependiendo de la información que tiene cada una.

Empezamos con la variable hora. Hay que cambiarla a formato fecha-hora. Para ello usamos la función "dmy_hms", que cambia a día-mes-año - hora-minuto-segundo.

```{r cambio-formato-hora}
data$Hora <- dmy_hms(data$Hora)
```



# Parte Noé Cubero

## Preguntas de Investigación
Tras una primera revisión de los objetivos del proyecto y de la estructura de los logs, nuestro grupo ha definido estas tres preguntas para guiar el análisis:

1. **Patrones de entrega:** ¿Se observa una actividad constante a lo largo del curso o existen picos de acceso masivos únicamente en los días previos a las entregas de tareas?
2. **Uso de recursos:** De todas las herramientas disponibles en el Aula Virtual (foros, archivos, cuestionarios), ¿cuáles son las que registran un mayor volumen de interacciones?
3. **Hábitos horarios:** ¿En qué franjas horarias se concentra la mayor parte de nuestra actividad? ¿Predomina el trabajo vespertino o el nocturno?

## Análisis Exploratorio Inicial

Para comenzar, en la Tabla \@ref(tab:tabla-estructura) mostramos una muestra de los datos originales. Esto nos permite verificar que tenemos las columnas necesarias (como la fecha, el componente y el nombre del evento) para responder a nuestras preguntas.

```{r tabla-estructura, echo=FALSE, message=FALSE}
library(knitr)
# Mostramos las 5 primeras filas de la tabla 'datos' para ver la estructura
kable(head(data, 5), caption = "Estructura inicial de los logs de la asignatura")
```

# Parte Víctor

## Preguntas de Investigación
Se ha realizado una segunda revisión y se han decretado otras tres preguntas nuevas:

1. **Comportamiento:** ¿Existen diferencias significativas en el nivel de actividad entre usuarios?
2. **Origen acceso:** ¿Desde qué tipos de origen acceden los usuarios? ¿existen diferencias en el uso según el origen?
3. **Frecuencia:** ¿Con qué frecuencia acceden los usuarios al Aula Virtual y qué patrones de regularidad se pueden identificar?

## Análisis Exploratorio Inicial




Este código es para hacer la primera figura de la memoria, como prueba de lo que vamos a hacer durante todo el trabajo

```{r figura-actividad-horaria, echo=FALSE, message=FALSE, warning=FALSE, fig.cap="Distribución de eventos por franja horaria registrados en el Aula Virtual"}
library(readr)
library(dplyr)
library(lubridate)
library(ggplot2)

data <- read_csv("data/logs_moodle_anon.csv")

data <- data %>%
  mutate(
    Tiempo = dmy_hms(Hora),
    hora   = hour(Tiempo),
    franja = case_when(
      hora >= 6  & hora < 12 ~ "Mañana",
      hora >= 12 & hora < 18 ~ "Tarde",
      hora >= 18 & hora < 24 ~ "Noche",
      TRUE                   ~ "Madrugada"
    ),
    franja = factor(franja, levels = c("Madrugada", "Mañana", "Tarde", "Noche"))
  )

actividad_franja <- data %>%
  count(franja, name = "eventos")

ggplot(actividad_franja, aes(x = franja, y = eventos, fill = franja)) +
  geom_col(show.legend = FALSE) +
  labs(
    x     = "Franja horaria",
    y     = "Número de eventos",
    title = "Actividad en el Aula Virtual por franja horaria"
  ) +
  theme_minimal()


```

La Figura \@ref(fig:figura-actividad-horaria) muestra cómo se distribuyen
los accesos al Aula Virtual según la franja horaria del día.
