---
title: "MiniProyecto.Grupo-L"
author: "Alejandro Adán, Edu Carbó, Noé Cubero, Víctor Ínigo Y Anastasia Gheorghiu"
date: "2026-04-13"
output: html_document
---

```{r setup, include=FALSE}
knitr::opts_chunk$set(echo = TRUE)
```

#Importamos el dataset
```{r}
library(readr)

data <- read_csv("data/logs_moodle_anon.csv")#hay que tener cuidado porque yo he metido el proyecto de R dentro de una carpeta con la carpeta data dentro. Si no funciona el red_csv puede ser porque no está en la misma carpeta.
```

```{r}
str(data)
```



#Parte Noé Cubero

## Preguntas de Investigación
Tras una primera revisión de los objetivos del proyecto y de la estructura de los logs, nuestro grupo ha definido estas tres preguntas para guiar el análisis:

1. **Patrones de entrega:** ¿Se observa una actividad constante a lo largo del curso o existen picos de acceso masivos únicamente en los días previos a las entregas de tareas?
2. **Uso de recursos:** De todas las herramientas disponibles en el Aula Virtual (foros, archivos, cuestionarios), ¿cuáles son las que registran un mayor volumen de interacciones?
3. **Hábitos horarios:** ¿En qué franjas horarias se concentra la mayor parte de nuestra actividad? ¿Predomina el trabajo vespertino o el nocturno?

## Análisis Exploratorio Inicial

Para comenzar, en la Tabla \@ref(tab:tabla-estructura) mostramos una muestra de los datos originales. Esto nos permite verificar que tenemos las columnas necesarias (como la fecha, el componente y el nombre del evento) para responder a nuestras preguntas.

```{r tabla-estructura, echo=FALSE, message=FALSE}
library(knitr)
# Mostramos las 5 primeras filas de la tabla 'datos' para ver la estructura
kable(head(datos, 5), caption = "Estructura inicial de los logs de la asignatura")
```

# Parte Víctor

## Preguntas de Investigación
Se ha realizado una segunda revisión y se han decretado otras tres preguntas nuevas:

1. **Comportamiento:** ¿Existen diferencias significativas en el nivel de actividad entre usuarios?
2. **Origen acceso:** ¿Desde qué tipos de origen acceden los usuarios? ¿existen diferencias en el uso según el origen?
3. **Frecuencia:** ¿Con qué frecuencia acceden los usuarios al Aula Virtual y qué patrones de regularidad se pueden identificar?
