---
title: "MiniProyecto.Grupo-L"
author: "Alejandro Adán, Edu Carbó, Noé Cubero, Víctor Ínigo Y Anastasia Gheorghiu"
date: "2026-04-13"
output: bookdown::html_document2
---

```{r setup, include=FALSE}
knitr::opts_chunk$set(echo = TRUE, warning = FALSE, message = FALSE)

if (!dir.exists("figures")) dir.create("figures")
```


#Importamos el dataset

```{r}
library(readr)

data <- read_csv("data/logs_moodle_anon.csv")#hay que tener cuidado porque yo he metido el proyecto de R dentro de una carpeta con la carpeta data dentro. Si no funciona el red_csv puede ser porque no está en la misma carpeta.
```

```{r}
str(data)
```



#Parte Noé Cubero

## Preguntas de Investigación
Tras una primera revisión de los objetivos del proyecto y de la estructura de los logs, nuestro grupo ha definido estas tres preguntas para guiar el análisis:

1. **Patrones de entrega:** ¿Se observa una actividad constante a lo largo del curso o existen picos de acceso masivos únicamente en los días previos a las entregas de tareas?
2. **Uso de recursos:** De todas las herramientas disponibles en el Aula Virtual (foros, archivos, cuestionarios), ¿cuáles son las que registran un mayor volumen de interacciones?
3. **Hábitos horarios:** ¿En qué franjas horarias se concentra la mayor parte de nuestra actividad? ¿Predomina el trabajo vespertino o el nocturno?

## Análisis Exploratorio Inicial

Para comenzar, en la Tabla \@ref(tab:tabla-estructura) mostramos una muestra de los datos originales. Esto nos permite verificar que tenemos las columnas necesarias (como la fecha, el componente y el nombre del evento) para responder a nuestras preguntas.

```{r tabla-estructura, echo=FALSE, message=FALSE}
library(knitr)
# Mostramos las 5 primeras filas de la tabla 'datos' para ver la estructura
kable(head(data, 5), caption = "Estructura inicial de los logs de la asignatura")
```

# Parte Víctor

## Preguntas de Investigación
Se ha realizado una segunda revisión y se han decretado otras tres preguntas nuevas:

1. **Comportamiento:** ¿Existen diferencias significativas en el nivel de actividad entre usuarios?
2. **Origen acceso:** ¿Desde qué tipos de origen acceden los usuarios? ¿existen diferencias en el uso según el origen?
3. **Frecuencia:** ¿Con qué frecuencia acceden los usuarios al Aula Virtual y qué patrones de regularidad se pueden identificar?

## Análisis Exploratorio Inicial

```{r}
# Para ver la actividad por día:
data$Tiempo <- ymd_hms(data$Hora)
actividad_dia <- data %>%
  group_by(Hora) %>%
  summarise(eventos = n())

# Para ver hábitos horarios, agrupamos por horas:
data$hora <- hour(data$Hora)
actividad_hora <- data %>%
  group_by(hora) %>%
  summarise(eventos = n())
# Crear franjas horarias:
data$franja <- case_when(
  data$hora >= 6 & data$hora < 12 ~ "Mañana",
  data$hora >= 12 & data$hora < 18 ~ "Tarde",
  data$hora >= 18 & data$hora < 24 ~ "Noche",
  TRUE ~ "Madrugada"
)
data %>%
  count(franja)

# Para ver la frecuencia, actividad por día y su usuario:
actividad_usuario <- data %>%
  group_by(Nombre.completo.del.usuario) %>%
  summarise(total_eventos = n())
actividad_usuario_dia <- data %>%
  group_by(Nombre.completo.del.usuario, Hora) %>%
  summarise(eventos = n())
```



Este código es para hacer la primera figura de la memoria, como prueba de lo que vamos a hacer durante todo el trabajo

```{r figura-actividad-horaria, echo=FALSE, message=FALSE, warning=FALSE, fig.cap="Distribución de eventos por franja horaria registrados en el Aula Virtual"}
library(readr)
library(dplyr)
library(lubridate)
library(ggplot2)

data <- read_csv("data/logs_moodle_anon.csv")

data <- data %>%
  mutate(
    Tiempo = dmy_hms(Hora),
    hora   = hour(Tiempo),
    franja = case_when(
      hora >= 6  & hora < 12 ~ "Mañana",
      hora >= 12 & hora < 18 ~ "Tarde",
      hora >= 18 & hora < 24 ~ "Noche",
      TRUE                   ~ "Madrugada"
    ),
    franja = factor(franja, levels = c("Madrugada", "Mañana", "Tarde", "Noche"))
  )

actividad_franja <- data %>%
  count(franja, name = "eventos")

ggplot(actividad_franja, aes(x = franja, y = eventos, fill = franja)) +
  geom_col(show.legend = FALSE) +
  labs(
    x     = "Franja horaria",
    y     = "Número de eventos",
    title = "Actividad en el Aula Virtual por franja horaria"
  ) +
  theme_minimal()


```

La Figura \@ref(fig:figura-actividad-horaria) muestra cómo se distribuyen
los accesos al Aula Virtual según la franja horaria del día.
